臺灣高等法院臺南分院民事判決　九十三年度再字第六號　Ｊ
　　　再　審原告　乙　○　○
　　　訴訟代理人　　禎　和　律師
　　　再　審被告　甲　○　○
　　　訴訟代理人　王　成　彬　律師
右當事人間請求土地所有權移轉登記事件，再審原告對於中華民國九十三年一月十三
日本院所為第二審確定判決（九十二年度上字第二三一號），提起再審之訴，本院於
九十三年八月十七日言詞辯論終結，判決如左：
    主      文
再審之訴駁回。
再審訴訟費用由再審原告負擔。
    事      實
甲、再審原告方面：
一、聲明：求為判決：（一）臺灣臺南地方法院九十二年度訴字第六六九號、與鈞院
    九十二年度上字第二三一號確定判決均廢棄。（二）右廢棄部分，再審被告於前
    程序第一審之訴駁回。（三）再審及再審前第一、二、三審訴訟費用均由再審被
    告負擔。
二、陳述：
（一）本件請求所有權移轉登記事件，再審原告曾對鈞院第二審判決，於法定期間內
      ，向最高法院提起上訴，惟經最高法院以未合法表明上訴理由裁定駁回上訴，
　　　依民國（下同）六十七年八月二十九日第九次民事庭庭推總會決議、及最高法
　　　院六十七年臺抗字第四九五號判例意旨，本件提起再審之訴之不變期間，應自
　　　駁回上訴之裁定確定時，作為原判決確定時起算；而再審之訴，應於三十日之
　　　不變期間內提起，前項期間自判決確定時起算，判決於送達前確定者，自送達
　　　時起算，民事訴訟法第五百條第一項、第二項前段定有明文，系爭最高法院裁
　　　定書係於九十三年五月五日送達再審原告，依前開意旨，本件聲請再審顯有遵
　　　守不變期間之規定。
（二）次按「適用法規顯有錯誤者」、「當事人發現未經斟酌之證物或得使用該證物
      者，但以如經斟酌可受較有利之裁判者為限」，民事訴訟法第四百九十六條第
      一項第一、十三款分別定有明文，又司法院大法官七十一年釋字第一七七號解
      釋「確定判決消極的不適用法規，顯然影響裁判者，自屬民事訴訟法第四百九
      十六條第一項第一款所定適用法規顯有錯誤之範圍，應許當事人對之提起再審
      之訴，以貫徹憲法保障人民權益之本旨。」另判決不適用法規或適用不當者，
      為違背法令，所謂不適用法規，係指有可適用之法規而消極的不予適用而言，
      所謂適用法規不當，係對於不適用之法規而積極的誤為適用；再法院認定事實
      所得心證之理由，應記明於判決，為民事訴訟法第二百二十二條第四項所明定
      ，故法院依自由心證判斷事實之真偽時，所斟酌辯論意旨及調查證據之結果，
      就兩造所爭執事實之認定、與應證事實之關聯及取捨之證據如何，均應記明於
      判決，且取捨證據、認定事實，不得違背論理法則、經驗法則及證據法則，否
      則即屬違法。
（三）贈與為契約行為，須經雙方當事人意思表示一致始能成立，與遺贈係單獨行為
      並不相同，是應符合民法第四百零六條規定「稱贈與者，謂當事人約定，一方
      以自己之財產無償給與他方，他方允受之契約。」本件審理時，再審被告於訴
      訟中更一再主張系爭土地為其所有，要再審原告還給她，顯見本件根本無贈與
      之契約合意，原確定判決卻認「兩造應已成立贈與之法律關係。」是適用法規
      顯有錯誤。又再審被告指稱本件無論為贈與契約或無名契約，均不影響前審判
      決結果，顯為誤解，蓋若依再審被告主張系爭土地為其所有，欲向再審原告請
      求返還，則其前提應須舉證證明系爭土地為其所有，然該等事實，未經再審被
      告舉證，前審亦未經調查，是本件有無贈與契約合意存在，攸關再審原告權益
      甚鉅，對前審裁判結果將有重大影響，足證原審判決顯有違誤。
（四）民法第四百零八條第二項規定之「履行道德義務之贈與」，應係指對於無法定
      扶養義務之親屬，因扶養而為之贈與，或生父對於未經認領之非婚生子女生活
      費之贈與，或本人對於無因管理人之贈與，以及所謂「報酬贈與」（如家庭教
      師不索報酬，因而向其致送謝禮）或「相約之贈與」（如禮俗上之往來）等等
      均屬之（詳鄭玉波教授著民法債編各論第一百五十二頁），亦有認所謂履行道
      德義務之贈與，係指凡非為法定上之義務者，只要不違背公序良俗，而有益於
      社會利益者皆屬之（詳林誠二教授著債法各論第二二七頁）。再審被告為再審
      原告之母親，依民法第一千一百一十四條規定屬於法定扶養義務之親屬，依前
      開說明，本件即便再審原告係基於扶養之關係，贈與系爭土地予再審被告，亦
      不屬於民法第四百零八條第二項規定之「履行道德義務之贈與」之範疇；且履
      行道德上之義務，乃有別於法定義務，子女對父母之扶養，乃法定義務，非道
      德上之義務，再審被告主張扶養義務比道德義務更強云云，並無法律上之依據
      。尤其民法就「法定扶養義務」與「履行道德上之義務」，分別於第一千一百
      十四條、及第四百零八條第二項定有明文，兩者構成要件應有未同，是依上開
      說明，再審原告依民法第四百零八條第一項規定，於系爭土地移轉登記前，自
      得依法主張撤銷贈與之意思表示，原確定判決書第九頁第六、七行載「上訴人
      係履行扶養義務而為贈與，自屬第四百零八條第二項履行道德上義務而為贈與
      之範疇，則上訴人依民法第四百零八條第一項規定主張撤銷贈與，與法未合。
      」等情，原確定判決適用法規顯有錯誤。
（五）再審原告於原確定判決曾依民法第四百十八條窮困抗辯規定，拒絕系爭贈與之
      履行，原確定判決認再審原告所持理由與民法第四百十九條規定以其贈與致對
      其生計發生重大影響或妨礙其扶養義務之履行所得為窮困抗辯並無關連。然原
      確定判決所認資料顯有違誤，判決顯然違法。蓋：
    1.再審原告雖有土地四筆（分別為坐落臺南市○區○○段九四六、九四七、九四
      八地號，及系爭臺南市○區○○段一四三八地號土地），其中本件系爭一四三
      八地號土地價值高達新臺幣（下同）三千一百三十四萬四千零五十七元，其餘
      九四六、九四七、九四八地號土地價值，依序分別為二百一十萬八千元、七百
      六十二萬六千元、三百八十四萬四千元，房屋三棟其中臺南市○區○○○街三
      六巷十五號、崇善一街九四號建物，並無土地產權，且價值僅值十五萬一千四
      百元、四萬八千四百六十六元，價值甚低，另坐落臺南市○○街一六一號建物
      ，價值亦僅一百四十七萬四千二百元（詳財政部臺灣省南區國稅局財產歸屬資
      料清單）；易言之，前開土地四筆、房屋三棟，僅本件系爭一四三八地號土地
      高達三千多萬元最具價值，其餘則難論擬，是本件若履行一四三八地號土地之
      贈與，對再審原告之財產狀況顯然發生重大變化，當對再審原告生計發生重大
      影響，並妨礙扶養義務之履行，原確定判決對前開土地價值問題完全棄之不論
      ，顯有違背民事訴訟法第二百二十二條之規定，判決實有違背法令，且前開財
      政部臺灣省南區國稅局財產歸屬資料清單，應屬當事人發現未經斟酌之證物，
      且經斟酌可受較有利益之裁判，當得為再審之理由。
    2.再審原告於原審既依民法第四百十八條規定主張窮困抗辯，則贈與約定後，再
      審原告有無發生經濟狀況顯有變更，致生計有重大影響或妨礙扶養義務之履行
      等情，原審顯應詳為調查。經查原確定判決書第七頁第八行載「被上訴人（再
      審被告）主張上訴人（再審原告）於九十年間應允將其所有系爭土地辦理移轉
      登記於被上訴人或其指定之第三人。」等語，似泛指本件約定移轉之時間為九
      十年間；然再審原告曾於九十年十月間，因財務困難，以坐落臺南市○區○○
      段九四六、九四七、九四八地號土地，及其上臺南市○○街一六一號建物為抵
      押，向國泰世華商業銀行借款一千多萬元，此有土地、建物登記薄謄本可稽，
      則若有贈與約定情事，然再審原告亦顯有經濟情況惡化事由，是再審原告主張
      於贈與約定後，以經濟狀況惡化主張窮困抗辯，要無不合，原審消極的不適用
      法規，顯然影響裁判，自屬民事訴訟法第四百九十六條第一項第一款所定適用
      法規顯有錯誤之範圍。另上開土地、建物抵押資料，亦屬當事人發現未經斟酌
      之證物，且經斟酌可受較有利之裁判，故本件聲請再審，非無理由。
    3.又再審原告有一名罹患唐氏症中度智障之女兒陳虹君，終身需再審原告扶養照
      料，經濟負擔壓力極大，本件若再履行系爭土地之贈與，因財產大幅減少，收
      入又銳減，將嚴重妨礙再審原告需終身扶養智障女陳虹君之履行，再審原告依
      法主張窮困抗辯撤銷贈與，並無不合，上開未經斟酌之證物，足以影響判決結
      果，當得為再審事由。
    4.原確定判決認再審原告於九十年度、九十一年度租賃所得各三十萬元，亦顯與
      證人陳俊銘於原審九十二年十二月十八日準備程序證稱：「（育樂街的房子租
      金收入是否由被上訴人收取？）每月二萬多元從頭到尾都由媽媽（即再審被告
      ）收取，育樂街的房子一樓租開漫畫店，現在還是由我媽媽（即再審被告）收
      取租金。」等語，明顯不符，原審採證顯有違法。
    5.另從原確定判決書第九頁所列事項，再審原告九十年度投資營利所得為四十萬
      餘元、利息所得五萬餘元，然九十一年度投資營利所得銳減為十八萬餘元、利
      息所得減少為一萬餘元，顯徵再審原告於九十年間系爭贈與約定後，經濟狀況
      顯有變更而致生計有重大影響暨妨礙扶養義務之履行，上開所得銳減情事，原
      確定判決不採亦未說明理由，誠有消極不適用法規之違背法令。
    6.再審原告之經濟收入來源，源於經營之眼鏡公司，公司營運好壞攸關再審原告
      收入是否穩定，顯與再審原告之生計暨能否扶養子女有重大影響，是原確定判
      決以再審原告經營公司所需之支出，亦屬公司營運之問題，與民法第四百十九
      條規定以其贈與致對其生計發生重大影響，或妨礙其扶養義務之履行，所得為
      窮困抗辯並無關連等語，顯違經驗法則，適用法規顯有違誤。
    7.民法第一千一百十四條第一款規定「直系血親相互間互負扶養之義務」，兩造
      為母子關係本即有互負扶養之義務，再審原告因眼鏡公司營運不佳、房地向銀
      行抵押貸款，暨負擔龐大家計，每月收入、支出已捉襟見肘，尤以須終生扶養
      智障女陳虹君，再審原告所有資產中，僅剩系爭土地有其價值性，亦僅賴以得
      日後維生所需（不論用以貸款或出售），是若再審原告履行僅剩之系爭土地，
      對再審原告之生計暨能否扶養子女（尤其智障女陳虹君一輩子的照料）顯有重
      大影響，反觀再審被告擁有龐大資產、財力、資力遠勝再審原告，顯無須依賴
      再審原告扶養，再審被告稱：「再審原告本不依賴系爭土地維生，系爭土地移
      轉並不影響生計，且移轉土地正是履行孝道，無所謂妨害扶養義務之履行。」
      云云，皆屬歪曲事實，甚以「孝道」來抹煞再審原告對智障兼殘障女之扶養義
      務，所言扶養義務豈不自相矛盾！
    8.再審被告於取得原審勝訴判決後，逕向地政機關聲請移轉登記，然為令再審原
      告以買賣為由（與原審所認之贈與顯不相符）繳交高額土地增值稅，竟虛偽隱
      瞞兩造有母子親屬關係，明知不實而使公務員登載不實，致稅捐處以買賣為由
      ，對再審原告科處八百六十一萬九千八百三十一元土地增值稅，此負擔將對再
      審原告生計及扶養子女發生重大影響，亦可認再審被告就系爭土地根本無贈與
      意思合意，原審判決即有違誤。
（五）基上所陳，具見原確定判決確有違背法令情事，足以構成再審事由，請判決如
      訴之聲明。
三、證據：提出鄭玉波教授著「民法債編各論」第一百五十二頁、林誠二教授著「債
    法各論」第二二七頁、財政部臺灣省南區國稅局財產歸屬資料清單、殘障手冊、
    臺灣臺南地方法院九十二年度訴字第六六九號判決、本院九十二年度上字第二三
    一號判決各一份、土地建物登記簿謄本八紙影本、及土地增值稅核覆通知書影本
    一紙為證。
乙、再審被告方面：
一、聲明：求為判決：（一）再審之訴駁回。（二）再審訴訟費用由再審原告負擔。
二、陳述：
（一）再審原告所持本件再審之訴之理由，與其在前審九十二年度上字第二三一號之
      第三審上訴理由相同。前審之第三審上訴既經最高法院裁定駁回，足見前審九
      十二年上字第二三一號判決並無適用法規錯誤之情形。
（二）本件兩造訂有書面契約，再審原告在契約書上蓋章，係出於其自由意志，故契
      約已成立，再審原告自認係基於扶養的法律關係而為贈與，贈與乃再審原告所
      自認，何以再反悔認「贈與不成立」？本件移轉登記係「無償」，前二審以「
      無償」之給付認定為贈與，有何錯誤？若再審原告謂本件非贈與，則試問再審
      原告出於自由意志所成立之契約，應係屬於何種契約？本件之基礎事實，為「
      標的一致」、「移轉登記之意思表示一致」，則無論其為贈與契約或無名契約
      ，均不影響前審判決之判斷結果。
（三）再審原告在第一審自認係基於扶養的法律上關係而為贈與，因再審被告「沒有
      安全感」，再審原告在前二審對於其在前一審言詞辯論時，所為此項自認並未
      爭執。至「何謂道德上義務，例如雖無扶養義務之人，對於其親屬為扶養給付
      ，：：：所謂道德上義務，不應狹義的解釋，迫於人類連帶責任感之給付，亦
      應包括在內」（史尚寬著債法各論上冊第一一九頁）。又按對於無扶養義務之
      親屬而為扶養給付，既屬於「道德上義務」而不得撤銷贈與，則對於有扶養義
      務之親屬而為扶養給付，更應包括在「道德上義務」之內，更不得撤銷，此乃
      論理法則之當然推論。再審原告已自認本件之贈與係基於扶養的法律關係，則
      其既對於有親屬關係之再審被告而為扶養給付，則無論其扶養義務之條件是否
      具備，均屬民法第四百零八條第二項「為履行道德上義務而為贈與」，而不得
      主張撤銷。況再審原告及其弟陳俊銘均稱為使再審被告「有安全感」，而同意
      將系爭土地移轉登記予再審被告，按「使父母得到安全感」本即為「孝道」之
      一種，子女盡「孝道」非僅衣食之物質扶養問題，身心之安全感亦屬之，而「
      孝道」較之一般之「道德」層次更高更強，履行「道德上義務」不能撤銷，則
      履行「孝道之義務」更不能撤銷，此為論理所當然，亦為法理所應然。
（四）按「民法第四百十八條規定得拒絕贈與之履行，係以贈與約定後，經濟狀況發
      生顯著變化，因其贈與致對生計發生重大影響，或妨害其扶養義務之履行而言
      ，上訴人上開抗辯縱為屬實，亦屬公司營運問題，與個人生計及履行扶養義務
      無涉，且無證據證明與本件贈與有關，上訴人無從持為得拒絕贈與。」（最高
      法院八十七年臺上字第八六九號判決）。則依該判決要旨，顯示須「贈與之履
      行」與「其生計發生重大影響或妨害扶養之履行」存有因果關係，本件為不動
      產之移轉登記，再審原告本不依賴系爭土地維生，系爭土地之移轉對於再審原
      告之生計並無任何影響，反之系爭土地之移轉登記，正係履行其「孝道」之本
      意，根本無所謂妨害扶養義務之履行之情事。
丙、本院依職權調閱臺灣臺南地方法院九十二年度訴字第六六九號土地所有權移轉登
    記事件民事案卷。
    理      由
一、再審原告主張兩造間之系爭土地所有權移轉登記事件，經臺灣臺南地方法院九十
    二年度訴字第六六九號、本院九十二年度上字第二三一號判決後，再審原告曾提
    起第三審上訴，經最高法院以九十三年度臺上字第七三０號裁定駁回，再審原告
    於九十三年五月五日收受送達，既有該送達證書附於第三審卷足稽，則再審原告
    於九十三年六月三日，提起本件再審之訴，顯未逾三十日之不變期間，於程序上
    並無不合，合先敘明。
二、再審原告主張：兩造前因土地所有權移轉登記事件，雖經本院以九十二年度上字
    第二三一號民事判決，駁回再審原告之上訴確定在案；惟原確定判決就系爭土地
    之移轉，是否屬於「贈與契約」、及「履行道德義務之贈與」，其適用法規已顯
    有錯誤，且再審原告於贈與後經濟情況顯有惡化之情事，及發見有未經斟酌之證
    物，各該證物如經斟酌，再審原告將可受有利之判決，爰依民事訴訟法第四百九
    十六條第一項第一款、第十三款之規定，提起本件再審之訴等語。再審被告則以
    ：兩造就系爭土地之贈與訂有書面契約，贈與契約應已有效成立，且再審原告復
    自認本件贈與係基於扶養之法律關係，則其既對於有親屬關係之再審被告為扶養
    給付，則無論其扶養義務之條件是否具備，均有民法第四百零八條第二項「為履
    行道德上義務而為贈與」之適用，而不得主張撤銷，又本件為不動產之移轉登記
    ，再審原告本不依賴系爭土地維生，系爭土地之移轉，對於再審原告之生計並無
    任何影響，反之系爭土地之移轉登記，係履行其道德上義務之本意，亦無所謂「
    妨害扶養義務之履行」之情事等語，資為抗辯。
三、經查再審被告於前訴訟程序起訴主張：坐落臺南市○區○○○段第一四三八地號
    、地目田、面積一０九八平方公尺土地，原為再審被告出資購買，登記為其夫陳
    海泉名義，於六十六年七月十九日，再以陳海泉名義將二分之一應有部分贈與再
    審原告，嗣因再審被告要求再審原告返還系爭土地，再審原告亦同意移轉登記返
    還予再審被告後，擅自將印鑑章變更，致再審被告無法聲請辦理過戶，再審被告
    乃催告再審原告以新印鑑前來配合辦理移轉登記，並聲請調解，惟再審原告仍置
    之不理，為此基於無名契約及贈與之法律關係，求為再審原告應將系爭土地應有
    部分二分之一移轉登記予再審被告之判決等語，經前訴訟程序第一審為准許再審
    被告請求之判決，再審原告不服該判決提起第二審上訴，經本院前訴訟程序判決
    上訴駁回，再審原告因而敗訴確定等情，業經調閱本院九十二年度上字第二三一
    號土地所有權移轉登記事件全卷查核無訛，並有該案第一、二審民事判決存卷足
    稽。
四、再審原告於該判決確定後，雖以前揭理由，提起本件再審之訴。惟查：
（一）按適用法規顯有錯誤者，當事人得以再審之訴，對於確定終局判決聲明不服，
      民事訴訟法第四百九十六條第一項第一款固定有明文；而所謂「適用法規顯有
      錯誤」者，係指確定判決所適用之法規顯然不合於法律規定，或與司法院現尚
      有效及大法官會議之解釋，或最高法院尚有效之判例顯然違反者而言，並不包
      括漏未斟酌證據及認定事實錯誤之情形在內，最高法院迭著有五十七年臺上字
      第一０九一號、六十年臺再字第一七０號、及六十三年臺上字第八八０號判例
      在案。次按民事訴訟法第四百九十六條第一項第一款所謂適用法規顯有錯誤，
      係指確定判決所適用之法規，顯然不合於法律規定，或與司法院現尚有效及大
      法官會議之解釋，或本院現尚有效之判例顯有違反，或消極的不適用法規，顯
      然影響裁判者而言，並不包括判決理由矛盾、理由不備、取捨證據及認定事實
      錯誤之情形在內，亦有最高法院九十二年台上字第三二０號判決意旨足參。足
      見舉凡事實審法院認定事實錯誤、或就當事人提出之事實及聲明之證據疏於調
      查、或調查證據欠周、或判決不備理由等，均與適用法規顯有錯誤之情形有間
　　　，均不得茲為民事訴訟法第四百九十六條第一項第一款適用法規顯有錯誤之再
　　　審事由至明（參照七十四年七月印行之吳明軒所著中國民事訴訟法下冊第一三
　　　二四頁見解、及最高法院八十年臺再字第二十號、八十年臺再字第六十四號裁
　　　判意旨）。又按當事人發見未經斟酌之證物或得使用該證物者，但以如經斟酌
　　　可受較有利益之裁判者為限，得以再審之訴對於確定終局判決聲明不服，固為
　　　民事訴訟法第四百九十六條第一項第十三款所明定；惟所謂當事人發見未經斟
　　　酌之證物，或得使用該證物者，係指前訴訟程序事實審言詞辯論終結前已存在
　　　之證物，因當事人不知有此，或雖知之，而未能使用致未經斟酌，現始知之，
　　　或現始能使用者而言；若在前訴訟程序事實審言詞辯論終結前已提出之證物，
　　　為確定判決所不採；抑若在前訴訟程序事實審言詞辯論終結前尚未存在之證物
　　　，本無所謂發見，自不得以之為再審事由，最高法院亦分別著有二十九年上字
　　　第一００五號、三十二年上字第一二四七號判例意旨足參，且當事人以發見未
　　　經斟酌之證物或得使用該證物為再審理由者，以該證物如經斟酌可受較有利益
　　　之裁判者為限，更屬當然之解釋。
（二）再審原告固主張贈與契約行為，須經雙方當事人意思表示一致，始符民法第四
      百零六條「稱贈與者，謂當事人約定，一方以自己之財產無償給與他方，他方
      允受之契約。」之規定，然再審被告於訴訟中一再主張系爭土地為其所有，要
      再審原告返還，顯見本件根本無贈與之契約合意，原確定判決卻認兩造應已成
      立贈與之法律關係，其適用法規顯有錯誤；且若依再審被告主張系爭土地為其
      所有，欲向再審原告請求返還，則其前提應須舉證證明系爭土地為其所有，然
      該等事實，並未經再審被告舉證，原確定判決亦未予調查，是本件有無贈與契
      約合意存在，對裁判結果將有重大影響，足證原確定判決顯有違誤云云。惟查
      原確定判決以：上訴人（即再審原告，下同）於原審法院審理時即自承：「（
      被告（即再審原告，下同）為何會蓋章？）我是以贈與之法律關係蓋章。」、
      「（是何原因？）我是基於扶養的法律關係贈與給她的，因為她覺得沒有安全
      感。」等語，再參諸證人蔣爵於原審證稱：「（當時被告有何表示？）申報書
      類是我製作，印章是我製作完成後拿到被告家中，當時有被告夫妻及原告在場
      ，被告表明要還他媽媽才蓋章的。我沒有問她什麼原因。」等語，及證人即上
      訴人之弟陳俊銘在本院證稱：「（對本件土地登記事件是否清楚？）後來因我
      媽媽有時精神不好會吵鬧，怕沒安全感，也會叫我父親上來，我說地都給了，
      為何還爭回這塊地，後來我哥哥被我媽媽吵的沒辦法，才蓋章把土地登記給我
      媽媽，我只知道我哥哥後來有蓋章，但真正是什麼原因我不清楚」等語，因認
      該二證人雖對再審原告何以要移轉土地予再審被告之動機並不清楚，然再審原
      告已為無償給與系爭土地予再審被告之意思表示應可肯認（見原確定判決第七
      頁十四行至第八頁五行），是再審原告所主張有無贈與之意思表示，顯已經原
      確定判決所斟酌，並無漏未斟酌或有重要證據漏未審酌之情形，再審原告為前
      揭之主張，已非有據。且本件最高法院九十三年臺上第七三０號民事裁定，亦
      指出原確定判決第八頁第六至八行謂：被上訴人（再審被告）所謂「還給她」
      ，應係被上訴人（再審被告）主觀上認知系爭土地係伊出資購買，上訴人（再
      審原告）要辦移轉登記之動機，否則兩造間之前並無信託或贈與等法律關係，
      自無所謂返還系爭土地之可言，係屬贅述，對判決之結果並不生影響，而認原
      確定判決認兩造就系爭土地已成立贈與之法律關係，其理由並無矛盾。則依民
      法第四百零六條：「稱贈與者，謂當事人約定，一方以自己之財產無償給與他
      方，他方允受之契約。」之規定，再審原告既已就己有之財產，為無償給與之
      意思表示，並為再審被告所允受，是兩造間之贈與法律關係，應已合法有效成
      立，自無疑義，再審原告主張原確定判決適用法規顯有錯誤，亦無足取。
（三）再審原告固又主張民法就「法定扶養義務」與「履行道德上之義務」，分別於
      第一千一百十四條、及第四百零八條第二項定有明文，兩者構成要件不同，再
      審原告依民法第四百零八條第一項規定，於系爭土地移轉登記前，自得依法主
      張撤銷贈與之意思表示；乃原確定判決卻認再審原告係履行扶養義務而為贈與
      ，係屬第四百零八條第二項履行道德上義務而為贈與之範疇，再審原告不得依
      民法第四百零八條第一項規定主張撤銷贈與，足見原確定判決適用法規顯有錯
      誤云云。惟按「受贈人對於贈與人，有左列情事之一者，贈與人得撤銷其贈與
      ：一對於贈與人、其配偶、直系血親、三親等內旁系血親或二親等內姻親，有
      故意侵害之行為，依刑法有處罰之明文者；二對於贈與人有扶養義務而不履行
      者；民法第四百十六條第一項定有明文。贈與無論是否為履行道德上之義務，
      如受贈人有民法第四百十六條第一項所列情事之一者，贈與人即得撤銷其贈與
      。」最高法院著有五十年臺上字第二一九七號判決意旨足參。由此反面推論，
      為履行道德上義務而為贈與尚不能撤銷，則為履行法定扶養義務而為之贈與，
      依舉輕以明重之原則，更應包括在「道德上義務」之內，而不得撤銷。本件再
      審原告既自認本件之贈與係基於扶養之法律關係，則其對於有親屬關係之再審
      被告為扶養給付，無論其扶養義務之條件是否具備，自均屬民法第四百零八條
      第二項「為履行道德上義務而為贈與」，而不得主張撤銷。況再審原告及其弟
      陳俊銘均稱為使再審被告「有安全感」，而同意將系爭土地移轉登記予再審被
      告，按「使父母得到安全感」本即為「孝道」之一種，子女盡「孝道」非僅衣
      食之物質扶養問題，身心之安全感亦屬之，而「孝道」較之一般之「道德」層
      次更高更強，履行「道德上義務」不能撤銷，則履行「孝道之義務」更不能撤
      銷，乃論理法理所應然，則再審原告執此認原確定判決適用法規顯有錯誤，亦
      無可取。
（四）再審原告雖又主張原確定判決對系爭土地價值問題完全棄之不論，且再審原告
      於九十年十月間，因財務困難，曾向銀行抵押借款，又再審原告雖於九十年度
      投資營利所得為四十萬餘元、利息所得五萬餘元，然九十一年度投資營利所得
      銳減為十八萬餘元、利息所得減少為一萬餘元，足徵再審原告於九十年間贈與
      約定後，經濟情況顯有變更而致生計有重大影響暨妨礙扶養義務之履行，上開
      所得銳減情事，原確定判決不採亦未說明理由；再者原確定判決所認再審原告
      於九十年度、九十一年度租賃所得各三十萬元，亦與證人陳俊銘之證言明顯不
      符；原確定判決以再審原告經營公司所需之支出，屬於公司營運之問題，與民
      法第四百十九條規定以其贈與致對其生計發生重大影響，或妨礙其扶養義務之
      履行，所得為窮困抗辯並無關連各情，顯違經驗法則云云。卷查再審原告固主
      張其因須負擔家中及再審被告生活支出，並須維持公司營運及支付員工薪資，
      經濟大不如前，自得拒絕本件贈與之履行云云。惟按「民法第四百十八條規定
      得拒絕贈與之履行，係以贈與約定後，經濟狀況發生顯著變化，因其贈與致對
      生計發生重大影響，或妨礙其扶養義務之履行而言，上訴人上開抗辯縱認屬實
      ，亦屬公司營運問題，與個人生計及履行扶養義務無涉，且無證據證明與本件
      贈與有關，上訴人無從持為得拒絕贈與。」最高法院著有八十七年度臺上字第
      八六九號判決意旨足參。經查再審原告名下有土地四筆、房屋三棟現值約四千
      六百六十二萬元、投資十一筆、三千五百西西車輛一輛，九十年度投資營利所
      得四十萬八千一百五十八元、利息所得五萬零一百四十五元、薪資所得十三萬
      八千元、租賃所得三十萬元，共計八十九萬六千三百零三元；九十一年度投資
      營利所得十八萬六千四百五十五元、利息所得一萬六千一百一十三元、租賃所
      得三十萬元、財產交易所得三萬四千四百七十六元，共計五十三萬七千零四十
      四元；此有財政部臺灣省南區國稅局臺南分局九十二年十二月二日南區國稅南
      市二字第０九二０００六二四九一號函附之再審原告財產歸戶及所得申報資料
      等件，存於本院九十二年度上字第二三一號民事案卷足稽（見該卷第四四至四
      五、三四至三七頁）。據此足見再審原告之資產甚有價值，所得亦不在少數，
      且縱如再審原告主張其名下之不動產，系爭臺南市○區○○段一四三八地號土
      地，價值高達三千一百三十四萬四千零五十七元，其餘之房地僅值數百萬元無
      訛，亦因依前揭判決要旨，顯示得拒絕贈與履行之窮困抗辯，仍須「贈與之履
      行」與「其生計發生重大影響或妨害扶養之履行」，存有因果關係始足當之。
      本件系爭一四三八地號土地之贈與，微論係屬不動產之移轉登記，再審原告本
      不依賴系爭土地維生，系爭土地之移轉對於再審原告之生計並無任何影響，反
      之系爭土地之移轉登記，正係履行其「孝道」之本意，何來所謂妨害扶養義務
      履行之情事。況再審原告上開支出在為本件贈與之前即存在，亦難認其經濟狀
      況有何顯著之改變，至其經營公司所需之支出亦屬公司營運之問題，要與民法
      第四百十八條規定，以其贈與致對生計發生重大影響，或妨礙其扶養義務之履
      行，所得為窮困抗辯並無關聯。此外原確定判決復於理由欄，敘明再審原告未
      能積極舉證有何其他得為窮困抗辯之情事（見原確定判決理由第七點）。從而
      原確定判決既依卷內所附之證據資料予以審酌，加以取捨、判斷而為事實之認
      定，並已於原確定判決內詳為敘明其取捨、判斷之理由，而認再審原告不得為
      拒絕贈與履行之窮困抗辯，何來適用法規顯有錯誤之有，再審原告執此作為再
      審之事由，仍非有據。
（五）至再審原告另提出財政部臺灣省南區國稅局財產歸屬資料清單、其女陳虹君殘
      障手冊影本各乙紙、及土地、建物登記簿謄本影本八紙、土地增值稅核覆通知
      書影本乙紙，主張係再審原告所發見未經斟酌之證物，得據為再審之事由云云
      乙節。因各該證物或係於前訴訟程序事實審言詞辯論終結前已存在，並非再審
      原告所不知致未能提出，或雖知之而不能使用之證物，或係於前訴訟程序事實
      審言詞辯論終結前尚未存在之證物，本無所謂發見之情事，則揆諸前揭說明，
      即與民事訴訟法第四百九十六條第一項第十三款之規定不符，再審原告據此以
      發見未經斟酌之證物或得使用該證物為由，提起再審之訴，亦非有據。又未審
      酌各該所謂發見之證物，既非原確定判決所適用之法規，顯然不合於法律規定
      ，或與司法院現尚有效及大法官會議之解釋，或最高法院現尚有效之判例顯有
      違反，或消極的不適用法規，亦與民事訴訟法第四百九十六條第一項第一款所
      謂適用法規顯有錯誤有間。
五、綜上所述，再審原告主張本院九十二年度上字第二三一號確定判決，有適用法規
    顯有錯誤、及發見未經斟酌之證物為由，依民事訴訟法第四百九十六條第一項第
    一、十三款之規定，提起本件再審之訴，求為廢棄原確定判決，並請求判決如再
    審聲明所示，顯為無理由，應予判決駁回。
六、本件事證已臻明確，兩造其餘之攻擊防禦方法，與判決之結果不生影響，爰不另
    贅論，附此敘明。
七、據上論結，本件再審原告之訴為無理由，應依民事訴訟法第五百零二條第二項、
    第七十八條，判決如主文。
中　　　華　　　民　　　國　　九十三　　年　　　八　　　月　　三十一　　日
　　　　　　　　　　　　　　　　　　臺灣高等法院臺南分院民事第五庭
~B1審判長法官　林　　永　　茂
~B2　　　法官　黃　　三　　哲
~B3　　　法官　蘇　　重　　信
右為正本係照原本作成。
如對本判決上訴，須於判決送達後二十日內向本院提出上訴狀，未表明上訴理由者，
應於上訴後二十日內向本院提出理由書。
中　　　華　　　民　　　國　　九十三　　年　　　八　　　月　　三十一　　日
~B法院書記官　謝　　素　　嬿
